臺灣高等法院臺南分院刑事裁定
111年度毒抗字第499號
抗  告  人
即  被  告  楊柏峰
上列抗告人因觀察、勒戒案件，不服臺灣臺南地方法院111年度
毒聲字第504號於民國111年6月10日所為的裁定（檢察官聲請案
號：111年度聲觀字第391號、111年度毒偵字第1258號），提起
抗告，本院裁定如下：
    主  文
原裁定撤銷，發回臺灣臺南地方法院。
    理  由
一、原審裁定意旨略以：被告於民國111年3月25日9時30分許（
    採尿時間）往前回溯120小時內之某時，在不詳地點，施用
    第二級毒品甲基安非他命犯行，被告雖矢口否認，但被告上
    開採尿時間經警採檢的尿液，經送檢驗結果，呈現甲基安非
    他命陽性反應，有屏東縣檢驗中心檢驗報告在卷可參，被告
    上開犯行堪予認定，爰依毒品危害防制條例第20條第1項、
    觀察勒戒處分執行條例第3條第1項等規定，裁定將被告送勒
    戒處所觀察勒戒。
二、被告抗告意旨略以：
　㈠伊雖有參與製造甲基安非他命，但未曾施用甲基安非他命，
    尿液檢驗報告顯示出伊呈現甲基安非他命代謝物陽性反應，
    可能是參與製造過程中吸入粉塵或氣味造成，原審就此未加
    調查，就將伊裁定送觀察勒戒，難令人信服。
　㈡毒品危害防制條例修正後，對於施用毒品者採取多元且以機
    構外處遇為主之「除刑不除罪」刑事政策，本案縱使認為伊
    有施用毒品，然伊從來沒有施用毒品的前案紀錄，且無不適
    宜進行機構外戒癮治療之情形，原審卻同意檢察官觀察勒戒
    之聲請，自難認為符合毒品危害防制條例修正之立法目的。
　㈢請求撤銷原審裁定，另為適法裁定。　
三、本院查：
　㈠令被告入勒戒處所實施觀察勒戒裁定，係拘束被告人身自由
    的保安處分，倘被告勒戒後經認有繼續施用傾向，又要令其
    強制戒治，對於被告人身自由影響更鉅，因此被告倘若否認
    施用第二級毒品犯行，檢察官及法院均有義務進行被告的辯
    解是否屬實，如對被告的辯詞不予採信，亦應於裁判理由中
    敘明，否則即有應調查之證據而未調查，及裁判理由不備之
    瑕疵。
　㈡本案被告最早於111年3月25日初到案之警詢時，即否認施用
    第二級毒品甲基安非他命，並辯稱：「（你與王進興、郭敏
    紹等3人共同從事製造毒品次數為何？）這一次。（你是否
    有施用毒品之惡習？）沒有。（為何警方對你的尿液初步檢
    驗愷他命、嗎啡、甲基安非他命均呈陽性反應？）我不知道
    ，但郭敏紹施用愷他命時我在旁邊有聞到等語（警卷第19頁
    ，被告嗣後經屏東縣檢驗中心檢驗，僅確認有甲基安非他命
    陽性反應，見警卷第8頁該中心檢驗報告），嗣檢察官、原
    審法院則未再傳訊被告，可見被告從未坦承施用第二級毒品
    甲基安非他命犯行。
　㈢而製造毒品過程中，若在未有防護設施如口罩、面具、手套
    等，及通風不佳環境處理成品或分裝成品時，有可能造成少
    量毒品隨飲食或經口鼻進入人體；若製毒處所內確有生產第
    二級毒品甲基安非他命之成品，其尿液檢查之結果則不排除
    係因製毒過程導致，有法務部法醫研究所98年6月11日法醫
    毒字第0980002820號函釋可參。
　　再者，施用毒品時，是否因產生二手煙或毒品之蒸氣、粉末
    而污染在旁之第三人，或是否可能因而驗出毒品反應，目前
    尚無相關文獻資料可供參考。惟依常理判斷，一般吸入二手
    煙或蒸氣、粉末之影響程度，與空間大小、密閉性、吸入之
    濃度多寡及吸入時間長短等因素有關，又縱然吸食二手煙或
    蒸氣、粉末之尿液可檢出毒品反應，其濃度亦應遠低於施用
    者，有改制前行政院衛生署管制藥品管理局93年12月23日管
    檢字第0930012204號函可參。
　　又依法務部調查局檢驗煙毒或安非他命案件經驗研判，若非
    長時間與吸毒者直接相向，且存心大量吸入吸毒者所呼出之
    煙氣，以二手煙中可能存在之低劑量煙毒或安非他命，應不
    致在尿液中檢驗出煙毒或安非他命反應，亦有法務部調查局
    （第六處）82年8月6日（82）發技一字第4153號函釋可參。
　㈣依照上開鑑識原理，則被告上開抗辯似非毫無依據，不管最
    後是否有理由，法院乃有予以調查的必要。例如：本案既係
    司法警察在被告、郭敏紹、王進興製毒的現場查獲被告，是
    否可以調閱現場照片或者傳喚相關證人，調查被告參與製毒
    過程的穿著配備如何？製毒現場是否為通風不佳的環境？司
    法警察在製毒現場查獲的嫌犯中，除了被告經採集尿液呈現
    甲基安非他命陽性反應外，有無採集其他現場共犯的尿液，
    其等尿液的毒品檢驗結果如何，尤其被告抗辯可能吸自郭敏
    紹吐出的二手煙毒，郭敏紹的尿液檢驗結果如何？郭敏紹遭
    查獲前縱使有施用甲基安非他命，其施用的時間、地點及方
    式為何？是否是在被告面前施用？被告有否機會吸食到郭敏
    紹的二手煙毒？（本院註：經本院先行向承辦員警調閱郭敏
    紹的驗尿報告，郭敏紹的尿液檢驗報告確實也呈現第二級毒
    品甲基安非他命陽性反應，且檢驗數值遠高於被告，見本院
    卷第17頁以下，此次發回，原審法院可併予參考）。
四、再查：
　㈠依毒品危害防制條例第20條及第24條第1 項規定，檢察官對
    於「施用一、二級毒品者的初犯」及「曾經觀察勒戒或強制
    戒治執行完畢釋放3 年後再犯」之毒癮治療方式，得依職權
    斟酌個案具體情節，裁量採行「附命完成戒癮治療之緩起訴
    」或「聲請法院裁准觀察、勒戒」。然而，檢察官裁量權之
    行使，並非毫無節制，在裁量決定過程中，除不得逾越法定
    之裁量範圍（裁量逾越），並應符合法規授權之目的（裁量
    濫用），且不得有消極不行使裁量權（裁量怠惰）之情事，
    亦即須為「合義務性裁量」，倘有前述裁量逾越、濫用或怠
    惰等情形，均構成裁量瑕疵，而可以成為司法審查的對象。
　㈡毒品危害防制條例第24條第4項，已經授權法務部訂定供全國
    檢察官辦案參考依循之「毒品戒癮治療實施辦法及完成治療
    認定標準」，其中第2條已經明定被告於何種情形下，並不
    適合給予「附命完成戒癮治療之緩起訴處分」，即提示檢察
    官對於「施用一、二級毒品者的初犯」及「曾經觀察勒戒或
    強制戒治執行完畢釋放3 年後再犯」之毒癮治療方式，究竟
    欲採「附命完成戒癮治療之緩起訴」或「聲請法院裁准觀察
    、勒戒」，應進行裁量。本案檢察官聲請原審裁定令被告入
    勒戒處所觀察、勒戒，然於聲請書上並未敘明被告為何不適
    合給予「附命完成戒癮治療之緩起訴」，而應「令入勒戒處
    所觀察、勒戒」，原審裁定也未就此命檢察官補正說明，或
    依職權斟酌、說明法院的考量為何，即逕行裁定命被告入勒
    戒處所觀察勒戒，就此部分亦有理由不備之瑕疵。
五、綜上，本案原審法院並無調查被告上開否認施用第二級毒品
    的抗辯是否屬實，亦無在裁判書中說明為何不予採信的理由
    ，另也沒有審查檢察官聲請將被告裁定入勒戒處所觀察、勒
    戒的裁量為何，即逕予裁定被告應入勒戒處所觀察、勒戒，
    乃有應調查之證據而未調查，及裁判理由不備之瑕疵。被告
    提起抗告，主張原審裁定有上開瑕疵，為有理由，原審裁定
    即屬無可維持，應由本院予以撤銷。原審疏未調查被告上開
    抗辯事由，本院因而無從審酌原審上開裁定結果是否妥適，
    為了維護檢察官及被告的審級利益，爰發回原審法院另為適
    法之處理。
六、據上論斷，應依刑事訴訟法第413條前段，裁定如主文。
中　　華　　民　　國　　111 　年　　7　　月　　8 　　日
                  刑事第五庭    審判長法　官  蔡廷宜  
                                      法  官  林坤志
                                      法  官  蔡川富   
以上正本證明與原本無異。
不得抗告。
　　　　　　　　　　　　　　　　　　　書記官  黃心怡
中　　華　　民　　國　　111 　年　　7 　　月　　8 　　日